【裁判字號】    97,訴,209
【裁判日期】    970714
【裁判案由】    返還不當得利
【裁判全文】
臺灣雲林地方法院民事判決               97年度訴字第209號
原      告  乙○○
被      告  甲○○
上列當事人間請求返還不當得利事件，本院於民國97年6 月30日
言詞辯論終結，判決如下：
    主  文
原告之訴及假執行之聲請均駁回。
訴訟費用由原告負擔。
    事實及理由
一、原告主張：兩造為兄弟關係，因坐落雲林縣北港鎮○街段66
    2 –24地號、21–64地號、21–124 地號等田地 (下稱系爭
    田地）之所有權歸屬問題已有多次爭執，於民國94年10月11
    日上午10時5 分許，因雙方妻子再次於田間發生爭執，原告
    有對被告妻攻擊之行為，而坐在車牌號碼TN–9993號自小客
    車駕駛座內之被告見狀，一時氣憤，竟基於殺害原告之犯意
    ，從停車處駕駛上開自小客車朝原告處行進，原告見被告駕
    車前來即轉身逃逸，被告仍駕駛上開自小客車在現場灣內第
    11號電線桿以西3 公尺處，以車輛保險桿處撞擊原告。原告
    被撞擊後彈起以頭部撞破該自小客車檔風玻璃，並仰臥在該
    自小客車之引擎蓋上，被告見狀一時心慌，駕車失控，以該
    自小客車右側車頭保險桿撞擊灣內第11號電線桿，原告則因
    車輛撞擊電線桿之力道，自引擎蓋滾落至現場灣內第11號電
    線桿以東0.9 公尺之地上，原告因被被告駕車撞擊及跌落地
    面，而受有頸椎第5 –6 、6 –7 節脊髓損傷及頭、手、臉
    、腳外傷與牙齒斷裂1 顆等傷害。原告因被告上開犯行致受
    有醫療費用新台幣（下同）220,027 元、電動床26,500元、
    精神痛苦300 萬元之損害，前依侵權行為損害賠償請求權提
    起訴訟，雖經台灣高等法院台南分院97年度訴字第9 號以原
    告該部分請求權罹於時效為由，判決駁回原告訴訟。然依民
    法第197條第2項、第179條、第182條第2 項規定可知，原告
    仍得依不當得利之規定，請求被告返還其因侵權行為所受之
    利益予原告，爰依法提起本訴等語。並聲明：
  (一)被告應給付原告3,246,527 元，及自起訴狀繕本送達之翌日
    起至清償日止，按週年利率5%計算之利息。
  (二)願供擔保，請准宣告假執行。
二、被告則以：本事件緣起原告於94年10月11日上午10時5 分許
    ，原告對被告之妻有攻擊行為，在危急時，被告之妻在前，
    原告在後追趕，距離甚短，遂駕駛TN–9993號小客車欲前往
    勸阻，詎一時心急，欲踩煞車而誤踩油門，為免傷及原告及
    被告之妻，緊急轉向，致前保險桿撞及原告及路旁電線桿，
    被告車輛因撞擊電線桿而毀損，是本事件被告不但未獲得利
    益，反而有害，則原告以不當得利請求返還被告所得利益，
    於法無據，應駁回原告之訴等語置辯。並聲明：
  (一)原告之訴駁回。
  (二)如受不利判決，願供擔保免假執行。
三、兩造不爭執之事實：
  (一)兩造為兄弟，訴外人蔡翁麥及蔡黃淑貞則分別為兩造之妻。
    兩造因系爭田地之所有權歸屬問題已有多次爭執，且被告之
    妻蔡黃淑貞與原告曾於94年10月 8日在上開田地前發生口角
    爭執，雙方互有怨隙，後於94年10月11日上午10時5 分許，
    原告偕訴外人蔡翁麥在上開田地播種田土綠肥「太陽麻」之
    際，被告駕駛車牌號碼TN-9993 自小客車搭載訴外人蔡黃淑
    貞至現場，並將車輛停放在現場灣內第10號電線桿前，訴外
    人蔡黃淑貞隨即下車，並步行至現場灣內第11號電線桿以東
    5 公尺處，與在上開田地內正在播種「太陽麻」之訴外人蔡
    翁麥起口角爭執。而同時在現場灣內第12號電線桿以東5 公
    尺路旁持鋸子1 支正準備至田地另一側鋸樹之原告聞聲，竟
    萌生傷害訴外人蔡黃淑貞之犯意，持手中之鋸子往西邊走向
    訴外人蔡黃淑貞，殆接近訴外人蔡黃淑貞時即朝訴外人蔡黃
    淑貞側面頭頂砍下。因訴外人蔡黃淑貞頭戴斗笠包裏布巾，
    而僅砍到斗笠而未傷及訴外人蔡黃淑貞，訴外人蔡黃淑貞並
    隨即向現場灣內電線桿西方跑避，原告再隨後追砍訴外人蔡
    黃淑貞，惟仍僅砍到斗笠而未傷及訴外人蔡黃淑貞，而坐在
    車內之被告見狀，一時氣憤，竟基於傷害原告之犯意，從停
    車處駕駛上開自小客車朝原告處行進，殆訴外人蔡黃淑貞跑
    向現場灣內第11號電線桿西方並朝向南方橫越馬路時，原告
    見被告駕車前來即轉身逃逸，被告仍駕駛上開自小客車在現
    場灣內第11號電線桿以西3 公尺處以車輛保險桿處撞擊原告
    。原告被撞擊後彈起以頭部撞破該自小客車擋風玻璃，並仰
    臥在該自小客車之引擎蓋上，被告見狀一時心慌，駕車失控
    ，以該自小客車右側車頭保險桿撞擊灣內第11號電線桿，原
    告則因車輛撞擊電線桿之力道，自引擎蓋滾落至現場灣內第
    11號電線桿以東0.9 公尺之地上，原告因遭被告駕車撞擊及
    跌落地面而受有頸椎第5-6 、 6-7節脊髓損傷及頭、手、臉
    、腳外傷與牙齒斷裂1 顆等傷害。被告上開傷害人之身體，
    經本院以96年度訴字第242 號刑事判決判處有期徒刑1 年，
    減為有期徒刑6 月，如易科罰金，以銀元300 元即900 元折
    算1 日。被告不服旋即提起上訴，惟經台灣高等法院台南分
    院以96年度上訴字第1204號刑事判決駁回上訴在案。
  (二)原告因治療上開傷勢而支出醫療費用124,978 元、電動床26
    ,500 元。
  (三)原告以被告上開犯行，致其受有頸椎第5-6 、6-7 節脊髓損
    傷及頭、手、臉、腳外傷與牙齒斷裂1 顆等傷害乙節為由，
    向被告提起損害賠償訴訟，然經台灣高等法院台南分院97年
    度訴字第9 號以原告之損害賠償請求權業已罹於時效消滅為
    由，判決駁回原告之訴確定。
四、本件兩造所爭執之處，應在於：
  (一)原告再據民法第197條第2項規定提起本訴，於法是否有據？
  (二)苟於法有據，則原告可得請求被告返還其所受之利益數額為
    何？
五、按因時效而免負義務，雖得認為受利益，但法律規定時效制
    度，其目的即在使受益人取得其利益，故除另有不當得利請
    求權與之競合之情形外，不能謂無法律上之原因而受利益。
    本件上訴人受被上訴人毆傷，當時對於被上訴人僅有侵權行
    為之損害賠償請求權，並無不當得利返還請求權與之競合，
    可得選擇行使之情形存在，則於侵權行為之損害賠償請求權
    罹於時效後，即無行使不當得利請求權之可言，最高法院51
    年度台上字第2881號判例可資參照。原告主張被告有上開傷
    害之犯行，業據其提出本院96年度訴字第242 號、台灣高等
    法院台南分院96年度上訴字第1204號刑事判決為證，復為被
    告所不爭執，則原告依民法第184條第1項前段規定，僅對被
    告有侵權行為之損害賠償請求權，但並無不當得利返還請求
    權與之競合。而原告對被告之上開侵權行為損害賠償請求權
    業已罹於時效之情，亦為兩造所不爭執，且有台灣高等法院
    台南分院97年度訴字第9 號民事判決附卷可稽，則揆之上開
    判例意旨，原告之侵權行為損害賠償請求權罹於時效後，即
    無行使不當得利請求權之可言，是原告依民法第197條第2項
    規定請求被告返還不當得利，於法自屬無據，不應准許。
六、從而，原告197條第2 項規定請求被告應給付原告3,246,527
    元，及自起訴狀繕本送達之翌日即97年5月8日起至清償日止
    ，按週年利率5%計算之利息，為無理由，應予駁回。而其假
    執行宣告之聲請亦失所附麗，應併予駁回。
七、本件判決之基礎已臻明確，兩造其餘攻擊防禦方法及所提出
    之證據，均經斟酌，核與判決之結果不生影響，爰不一一論
    述，附此敘明。
八、訴訟費用負擔之依據：民事訴訟法第78條。
中    華    民    國    97    年    7     月    14    日
                  民事第二庭    法  官  陳秋如
以上正本係照原本作成
如對本判決上訴，須於判決送達後20日內向本院提出上訴狀（需
附繕本）
中    華    民    國    97    年    7     月    14    日
                                書記官  楊麗雪


司法院資訊處製作；財團法人民間司法改革基金會備份。
